臺灣彰化地方法院民事判決
109年度訴字第420號
原      告  何珮芸  

訴訟代理人  林君鴻律師
複代理人    陳錦升  
被      告  蔡文章  
            蔡慶華  
            陳蔡金緞

            蔡明儒  
            蔡建忠  

            蔡佩玲  
上列當事人間請求分割共有物事件，本院於民國110年9月13日言
詞辯論終結，判決如下：
    主  文
兩造共有坐落彰化縣○○鄉○○段000地號土地(面積1372.62平方公
尺)，應分割為如彰化縣二林地政事務所110年4月21日二土測字
第761號複丈成果圖所示，編號A部分面積457.54平方公尺分歸原
告單獨所有，B部分面積915.08平方公尺由被告蔡文章、蔡慶華
、陳蔡金緞、蔡明儒、蔡建忠、蔡佩玲以附表二所示之應有部分
比例維持共有。
訴訟費用由兩造按附表三所示比例負擔。
    事實及理由
壹、程序方面：被告等人均經合法通知，未於最後言詞辯論期日
    到場，核無民事訴訟法第386條各款所列情形，爰依原告之
    聲請，由其一造辯論而為判決。
貳、實體事項：
一、原告起訴主張：兩造共有坐落彰化縣○○鄉○○段000地號土地
    （下稱系爭土地），應有部分比例如附表一所示。系爭土地
    並無因使用目的而不能分割之情形，共有人間亦未訂有不分
    割之期限，因未能協議分割，請求依彰化縣二林地政事務所
    收件日期110年4月21日二土測字第761號複丈成果圖所示（
    見本院卷第217頁，下稱系爭附圖），將編號A部分457.54平
    方公尺由原告取得，編號B部分915.08平方公尺由被告等人
    依附表二所示比例維持共有等語。並聲明：如主文所示。
二、被告答辯：
　㈠被告蔡文章、蔡慶華、陳蔡金緞答辯：系爭土地上有建物，
    為早期的三合院，是父母留下來的，該建物目前是兄弟姊妹
    大家所共有，不同意分割。
　㈡其餘被告經合法通知，均未到場亦未提出書狀作何聲明或陳
    述。　
三、本院之判斷：
  ㈠按各共有人，除法令另有規定外，得隨時請求分割共有物；
    但因物之使用目的不能分割或契約訂有不分割之期限者，不
    在此限，民法第823條第1項定有明文。次按共有物之分割，
    依共有人協議之方法行之。分割之方法不能協議決定，或於
    協議決定後因消滅時效完成經共有人拒絕履行者，法院得因
    任何共有人之請求，命為下列之分配：一、以原物分配於各
    共有人。但各共有人均受原物之分配顯有困難者，得將原物
    分配於部分共有人。二、原物分配顯有困難時，得變賣共有
    物，以價金分配於各共有人；或以原物之一部分分配於各共
    有人，他部分變賣，以價金分配於各共有人。以原物為分配
    時，如共有人中有未受分配，或不能按其應有部分受分配者
    ，得以金錢補償之。以原物為分配時，因共有人之利益或其
    他必要情形，得就共有物之一部分仍維持共有，民法第824
    條第1、2、3、4項定有明文。第按分割共有物，除應斟酌各
    共有人之意願、利害關係及共有物之性質外，尚應斟酌分得
    部分所得利用之價值、經濟效用等原則。且裁判分割共有物
    ，屬形成判決，法院定共有物之分割方法，固應斟酌當事人
    之聲明及上開事項等，而本其自由裁量權為公平合理之分配
    ，但並不受當事人聲明、主張或分管約定之拘束（最高法院
    84年度台上字第1538號、93年度台上字第1797號、94年度台
    上字第1768號判決參照）。另按民事訴訟法第280條第3項規
    定，當事人對於他造主張之事實，已於相當時期受合法之通
    知，而於言詞辯論期日不到場，亦未提出準備書狀爭執者，
    準用第1項之規定，亦即視同自認原告主張之事實。
  ㈡經查，原告主張系爭土地為兩造所共有，使用分區為鄉村區
    ，使用地類別為乙種建築用地，權利範圍如附表一所示，兩
    造並無不分割之約定，亦無因物之使用目的而不能分割之情
    事，惟兩造無法達成分割協議等事實，有土地登記第一類謄
    本在卷可證（見本院卷第57頁至第61頁），並據到庭被告蔡
    文章、蔡慶華、陳蔡金緞等不爭執，其餘被告既於相當時期
    經合法通知，而未於言詞辯論期日到場，亦未提出書狀作何
    聲明或陳述以為爭執，是原告所主張前開事實，自堪信為真
    實，則原告請求就系爭土地為裁判分割，自屬有據。
  ㈢系爭土地坐落於彰化縣芳苑鄉新復路一段359巷內，面積為13
    72.62平方公尺，地形呈南北向較東西向為長之長方形、地
    勢平坦，南、北、西側均鄰巷道，東側臨同段163地號土地
    ，其上有被告蔡文章、陳蔡金鍛之父母興建門牌號碼彰化縣
    ○○鄉○○路○段000巷00弄00號建物一棟，為三合院，正身為磚
    造平房，左右兩側為一層樓鐵皮屋，現有人居住使用等節，
    業據被告蔡文章於本院現場履勘時陳述明確（見本院卷第14
    3頁），並經本院囑託彰化縣二林地政事務所派員實施測量
    ，有本院勘驗筆錄、現場簡圖、現場照片及土地複丈成果圖
    可佐（見本院卷第141頁至第153頁、第177頁）。
  ㈣依原告所提方案，為系爭土地按照東西走向之分割線，將系
    爭土地分割為編號A、B兩部分，南側之編號A部分面積為457
    .54平方公尺分歸原告單獨取得，北側之編號B部分面積915.
    08平方公尺則由被告等人維持共有取得。本院審酌系爭土地
    北側有被告等人共有之祖厝三合院一棟，如依系爭附圖所示
    方法分割，可保存建物完整性，並無拆除建物之不利益；且
    無論編號A、B均臨既有巷道，並無分割後為袋地之情形，各
    坵塊均方正並無地形崎嶇、畸零難以利用之弊，故本院認該
    方案應能達到分割後土地有效利用之利益，並無顯失公平之
    情形，各共有人分得之面積與其等應有部分面積並無差距懸
    殊仍需互相找補之情形，符合經濟及公平原則，兼衡共有物
    之性質、利害關係、經濟效用及全體共有人之利益、各該共
    有人分得土地之環境、交通及使用現狀等各項因素下，本院
    認為應依原告方案進行分割，符合共有人全體利益，堪為公
    允適當。至原告之分割方案雖將被告等仍維持共有，然考量
    如附圖編號B部分上有被告蔡文章、蔡陳金鍛之父母興建之
    建物，為被告等共同具事實上處分權，如將土地細分為被告
    等單獨所有，則土地、房屋之權利勢將分離，不利於依照建
    物現況及使用情形保存現有建物，且被告等人是否願意維持
    共有，被告等已於相當時期收受原告之分割方案，而未於言
    詞辯論期日到場，亦未提出書狀作何聲明或陳述以為爭執，
    依前開說明，應認亦認同原告之分割方案。
  ㈤從而，參諸系爭土地各部分之價值狀況及現今社會經濟狀況
    ，系爭土地各共有人即兩造之利害關係，使用情形，共有物
    之性質及價值、經濟效用、公平經濟原則等情事，認本件依
    上開方式為原物分割，足使兩造均可加以良好使用，亦能保
    留祖厝，俾地盡其利，充足將來經濟發展，而可達公平之旨
    ，堪稱適當。
四、綜上所述，原告主張系爭土地並無不分割之特約，又無不能
    分割之情事，既屬可信；則原告訴請裁判分割，並無不合；
    本院審酌系爭土地現況、對外通行條件、整體土地之經濟效
    用及全體共有人之利益等情，認系爭土地以原物分割於各共
    有人，並以原告所提分割方案即附圖、附表二面積、分得人
    、分割後權利範圍所示方法分割，當為較合理、公平及符合
    系爭土地分割之整體效益與共有人全體之利益。
五、末按因分割共有物而涉訟，由敗訴當事人負擔訴訟費用顯失
    公平者，法院得酌量情形，命勝訴之當事人負擔其一部，民
    事訴訟法第80條之1定有明文。兩造就分割系爭土地無法達
    成協議而涉訟，原告起訴雖為有理由，惟被告等之應訴係因
    訴訟性質所不得不然，所為抗辯乃伸張或防衛權利所必要，
    且共有物分割意在消滅兩造間之共有關係，使各共有人取得
    各自獨立使用分得部分之權能，對原告而言仍屬有利，故本
    件之訴訟費用亦命原告負擔其一部，以符公允，爰就本件訴
    訟費用命各按附表三所示之比例負擔。
六、本件事證已臻明確，兩造其餘之攻擊或防禦方法及所用之證
    據，經本院斟酌後，認為均不足以影響本判決之結果，爰不
    逐一論列，併此敘明。
七、據上論結，本件原告之訴為有理由，依民事訴訟法第78 條
    、第80條之1，判決如主文。
中　　華　　民　　國　　110 　年　　10　　月　　14　　日
                 
　 　　　　　　　 民事第二庭    法　官　王姿婷
以上正本係照原本作成。　　　　　　　　　
如對本判決上訴，須於判決送達後20日之不變期間內，向本院
提出上訴狀。如委任律師提起上訴者，應一併繳納上訴審裁判
費。　　　　　　　　　
中　　華　　民　　國　　110 　年　　10　　月　　14　　日
                                書記官  吳曉玟

附表一：
地號 共有人 分割前 權利範圍 彰化縣○○鄉○○段 000地號土地  何珮芸 1/3  蔡文章 1/6  蔡慶華 1/6  陳蔡金緞 1/6  蔡明儒 1/18  蔡建忠 1/18  蔡佩玲 1/18 
附表二：
編號 面積 分得人 分割後權利範圍 備註 A 457.54㎡ 何珮芸 1/1 單獨取得 B  915.08㎡  蔡文章 3/12 維持共有   蔡慶華 3/12    陳蔡金緞 3/12    蔡明儒 1/12    蔡建忠 1/12    蔡佩玲 1/12  

附表三：
共有人姓名 訴訟費用負擔比例 何珮芸 1/3 蔡文章 1/6 蔡慶華 1/6 陳蔡金緞 1/6 蔡明儒 1/18 蔡建忠 1/18 蔡佩玲 1/18